ACORDAO-COMPLETO-2509506

ACÓRDÃO 1257/2022 ATA 20/2022 - PLENÁRIO

VISTOS, relatados e discutidos estes embargos de declaração opostos pelo Sr. Ademir Pereira Cabral e pela empresa C Engenharia S.A. (sucessora da Cipesa Engenharia S.A.) (12.272.753/0001-35) contra o Acórdão 1889/2021-TCU-Plenário que apreciou recurso de reconsideração interposto pelos mesmos responsáveis, entre outros defendentes, o qual negou provimento aos apelos;
ACORDAM os Ministros do Tribunal de Contas da União, reunidos em sessão do Plenário, ante as razões expostas pelo Relator, em:
9.1. conhecer dos embargos de declaração, uma vez preenchidos os requisitos de admissibilidade previstos nos artigos 32, inciso II, e 34, caput e § 1º, da Lei 8.443/1992;
9.2. acolher os embargos de declaração opostos pelo Sr. Ademir Pereira Cabral, conferindo-lhes efeitos infringentes, de forma a alterar a redação do subitem 9.1 do Acórdão 1889/2021-TCU-Plenário, que passa a vigorar com a seguinte redação: 
9.1. nos termos dos arts. 32, inciso I, e 33 da Lei 8.443/1992 c/c o art. 285 do RITCU, conhecer dos recursos de reconsideração interpostos, e negar provimentos aos apelos, com exceção dos Srs. Ademir Pereira Cabral e José Benigno Viana Portela, concedendo-lhes provimento, de forma a alterar o subitem 9.5 do Acórdão 1814/2014-TCU-Plenário, que passa a vigorar nos seguintes termos;
9.5. julgar regulares as contas dos Srs. Ademir Pereira Cabral e José Benigno Viana Portela, com fundamento nos arts. 1º, inciso I, 16, inciso I e 23, inciso I, da Lei 8.443/1992, c/c os arts. 1º, inciso I e 207, inciso I, do Regimento Interno, dando-lhes quitação;
9.3. acolher parcialmente os embargos de declaração da empresa C Engenharia S.A, sem efeitos modificativos, apenas para integrar ao Acórdão 1889/2021-TCU-Plenário as análises constantes do voto condutor desta deliberação;
9.4. encaminhar cópia desta deliberação à Divisão de Apoio aos Advogados da União (DIAAU) da Procuradoria-Regional da União da 1ª Região, para as providências que entender cabíveis;
9.5. dar ciência desta deliberação aos embargantes e ao Sr. José Benigno Viana Portela.

Embargos de declaração opostos contra recursos de reconsideração apresentados contra decisão de mérito em tomada de contas especial instaurada para apurar prejuízos na execução das obras de macrodrenagem do Tabuleiro dos Martins em Maceió/AL.

Estado de Alagoas.

3. Embargantes: Ademir Pereira Cabral (XXX.919.144-XX); C Engenharia S.A. (Cipesa Engenharia S.A.) (12.272.753/0001-35).

Aroldo Cedraz.

13.1. Ministros presentes: Ana Arraes (Presidente), Walton Alencar Rodrigues, Aroldo Cedraz, Bruno Dantas, Vital do Rêgo (Relator), Jorge Oliveira e Antonio Anastasia.
13.2. Ministro que alegou impedimento na Sessão: Aroldo Cedraz.
13.3. Ministro-Substituto convocado: André Luís de Carvalho.

ACORDAO-COMPLETO-2544873

Acórdão 2635/2022 - Plenário

VITAL DO RÊGO

Ministro Vital do Rêgo.

Trata-se de tomada de contas especial (TCE) instaurada por determinação do Acórdão 1093/2007-TCU-Plenário, que apreciou relatório de auditoria nas obras de macrodrenagem do Tabuleiro dos Martins em Maceió/AL. No saneamento dos autos, houve a citação solidária da Construtora Gautama Ltda., da empresa Cipesa Engenharia S.A e dos responsáveis pelo sobrepreço e superfaturamento de quantitativos, bem como a audiência de responsáveis quanto às irregularidades de restrição à competitividade relacionadas ao procedimento licitatório.
No mérito, por meio do Acórdão 1814/2014-TCU-Plenário, o TCU afastou a responsabilidade das pessoas físicas pelo débito decorrente de sobrepreço na contratação dos serviços e condenou ao pagamento do dano causado apenas as construtoras, no valor correspondente às medições individualizadas que cada uma realizou. 
Em relação ao débito decorrente do pagamento de quantitativos de serviços não executados, o Tribunal condenou à devolução dos valores as empresas contratadas e os engenheiros fiscais (José Mário do Nascimento, Dylson de Luiz Medeiros Filho, José Faustino Pereira Filho e Fernando Antônio Dantas da Silva) .
Já pelos indícios de irregularidades relacionados ao procedimento licitatório, o Tribunal julgou irregulares as contas dos integrantes da comissão de licitação, Srs. Ademir Pereira Cabral (presidente) e José Benigno Viana (membro) , aplicando-lhes a multa do artigo 58 da Lei 8.443/1992, individualmente, no valor de R$ 20 mil.
Alguns desses responsáveis interpuseram recursos de reconsideração que foram apreciados pelo Acórdão 1889/2021-TCU-Plenário. Nessa decisão, o TCU negou provimento aos recursos, mantendo-se inalterado o acórdão recorrido.
Essa mesma decisão foi encaminhada à Consultoria Jurídica desta Corte (Conjur/TCU) , em razão da notícia apresentada pela Advocacia-Geral da União (peça 384) à própria Conjur/TCU (peça 385) , de que a empresa C Engenharia S.A. teria obtido decisão proferida pela 14ª Vara Federal Cível da Seção Judiciária do DF (TRF-1) , a qual acolheu seu pedido para que fosse afastada sua condenação pelo TCU na TCE Processo 017.154/2007-0, bem como concedeu à demandante tutela de urgência para determinar que, até o transito em julgado daquela decisão, fosse suspensa a cobrança da penalidade de multa, por ter considerado o juízo em questão que a parte demandante já se encontrava beneficiada com o instituto da prescrição.
Assim que o recurso em tela foi pautado, a empresa C Engenharia S.A. protocolou pedido de adiamento da sessão suscitando a pretensa ocorrência de prescrição quinquenal, anexando ao processo a cópia da sentença judicial que concedeu a ela a aludida antecipação de tutela (peças 403 e 404) .
Na presente fase recursal, o ex-presidente da comissão de licitação, Sr. Ademir Pereira Cabral (peça 415) , e a empresa C Engenharia S.A. (418) opuseram embargos de declaração contra a mencionada decisão, como se transcrevem com os ajustes de forma necessários:
Sr. Ademir Pereira Cabral:
I	- SÍNTESE DO CASO 
Trata-se de tomada de contas especial originada do Relatório de Levantamento de Auditoria acerca das obras de macrodrenagem do Tabuleiro dos Martins, em Maceió/AL. A defesa do recorrente foi acolhida em parte, porém o Plenário desse Tribunal de Contas da União, por intermédio do v. Acórdão TCU nº 1814/2014 julgou irregulares as contas, aplicando a multa prevista no art. 58, II da Lei nº 8.443/1992.
Interposto recurso de reconsideração, a decisão foi mantida nos termos do v. Acórdão 1889/2021-TCU-Plenário, sob o argumento de que a Comissão de Licitação, presidida pelo embargante, teria incorrido na "aceitação de proposta com expressa alteração de item da planilha do edital" e "inserção e manutenção de exigências para qualificação técnica sem fundamentação técnica e que frustraram o caráter competitivo da licitação".  
Sem razão, data venia. 
- A decisão recorrida - 
O acórdão embargado está assim sumariado: 
RECURSOS DE RECONSIDERAÇÃO. LEVANTAMENTO DE AUDITORIA. SOBREPREÇOS EM ITENS DE PLANILHA. SERVIÇOS PAGOS E NÃO 
REALIZADOS. TOMADA DE CONTAS ESPECIAL. CLÁUSULAS RESTRITIVAS NO EDITAL DA LICITAÇÃO. RESTRIÇÃO À COMPETITIVIDADE. ACEITAÇÃO DE PROPOSTA EM DESACORDO COM O EDITAL. CONTAS IRREGULARES. DÉBITO. MULTA. CONHECIMENTO. AUSÊNCIA DE EQUÍVOCOS NO CÁLCULO DO DÉBITO. NEGATIVA DE PROVIMENTO. CIÊNCIA AOS RECORRENTES. 
No voto condutor, encontra-se consignado que: 
No mérito, entendo que não cabe dar provimento ao recurso de reconsideração do Sr. Ademir Pereira Cabral, pelas razões que exponho a seguir: 
 (.................................................) 
De todo modo, foi apenado pela multa do artigo 58 pelos seguintes motivos: (i) aceitação de proposta com expressa alteração da planilha do edital e (ii) inserção e manutenção, no instrumento convocatório da Concorrência 01/97, de exigências para qualificação técnica das empresas, que não possuíam fundamentação técnica e frustraram o caráter competitivo da licitação.
A despeito de haver um engenheiro integrante da Comissão Especial de Licitação, o Sr. José Vieira Crispim (falecido) , as condutas que motivaram a aplicação de penalidade por este TCU não exigiriam do Sr. Ademir Pereira Cabral conhecimentos técnicos em engenharia, consoante demonstrarei na sequência. 
 (.................................................) 
Afirmo que não seria necessário ter conhecimentos técnicos em engenharia para conferir se a proposta de preços de um licitante cotou todos os serviços solicitados pela administração. Imaginemos que essa licitação fosse de qualquer outro objeto, o mínimo esperado de quem julga propostas seria conferir se todos os itens aparecem ali, sob pena de se contratar algo que sequer constava do orçamento da licitação ou até mesmo sem o preço de determinado item solicitado pela administração. 
 (.................................................) 
Ademais, não verificar a omissão de um item de planilha não cotado cujo valor poderia no futuro não constar do contrato, caso viesse a ser necessário na obra, também não se afigura razoável para um membro de uma comissão de licitação, ainda mais quando este a preside. 
 (.................................................) 
Ora, em obras complexas, ainda que um membro da comissão não detenha conhecimentos específicos, o mínimo que deve esperar quando um número expressivo de licitantes (ao todo foram três de sete) é desclassificado por conta de uma exigência do edital, é que se revisasse os motivos para a improcedência de tais alegações e que constasse formalmente em ata essa análise, ainda que não elaborada pelo próprio integrante da comissão. 
Ante o exposto, acolho as ponderações da Serur e do MPTCU e rejeito as alegações recursais do Sr. Ademir Pereira Cabral com a manutenção de sua responsabilidade pelas ocorrências que constaram nos subitens 9.3.2.2 e 9.3.2.3 do Acórdão 1093/2007-TCU-Plenário. 
Além de desproporcional, o julgamento pela irregularidade das contas e aplicação de multa se omitiu sobre dispositivos da Lei nº 13.655/2018, deduzidos pela defesa (peça 395) , com repercussão direta na decisão referente ao embargante, cuja situação fática e jurídica contém particulares a serem consideradas. 
II	- OS PONTOS OMISSOS 
Apesar da reconhecida competência do eminente relator e de seus ilustres pares, o acórdão embargado ressente-se de omissões acerca de questões nucleares da controvérsia, ensejando a tempestiva oposição dos presentes declaratórios, nos termos do art. 287 e §§, do Regimento Interno do TCU. 
Importante sublinhar que estes embargos de declaração não se destinam a rediscutir o mérito da decisão embargada ou arguir erro na apreciação da prova. Objetivam sanar omissões sobre pontos relevantes, efetivamente não abordados no acórdão embargado, que afetam diretamente a matriz de responsabilidade e suscitam a concessão de efeitos infringentes (vg. Acórdão TCU nº 290/2006 - NARDES) . 
- AUSÊNCIA DA MATRIZ DE RESPONSABILIDADE - 
Data venia, concluiu-se pela irregularidade das contas e aplicação de multa com apoio em conceitos abstratos e premissas equivocadas, sem vestígio algum de que o embargante tivesse efetivamente contribuído para eventuais equívocos no procedimento licitatório. 
As circunstâncias práticas e dificuldades reais que limitaram e condicionaram a ação do embargante. 
Com efeito, no aresto embargado não se tem uma única e escassa palavra sobre as circunstâncias e as dificuldades administrativas reais enfrentadas pelo embargante, numa licitação envolvendo uma obra complexa e um volume de trabalho desumano, em total descompasso com o art. 22, §1º da Lei nº 13.644/2018, assim expresso: 
Art. 22. Na interpretação de normas sobre gestão pública, serão considerados os obstáculos e as dificuldades reais do gestor e as exigências das políticas públicas a seu cargo, sem prejuízo dos direitos dos administrados. 
§ 1º Em decisão sobre regularidade de conduta ou validade de ato, contrato, ajuste, processo ou norma administrativa, serão consideradas as circunstâncias práticas que houverem imposto, limitado ou condicionado a ação do agente. 
Comentando esse dispositivo, FLORIANO MARQUES NETO e RAFAEL DE FREITAS (in Comentários à Lei nº 13.655/2018, p. 58) sustentam que o art. 22 da Lei nº 13.655/2018 trouxe uma perspectiva realista ao procedimento administrativo, cabendo ao intérprete "considerar as circunstâncias da vida real que orientaram e justificam a sua conduta" (ob. cit. p. 58) . 
Não basta, portanto, a interpretação meramente literal do art. 26 da Lei nº 8.666/1993, distanciada dos fatos, como consta da manifestação técnica ora contraposta, para concluir equivocadamente pela suposta inexistência de lastro para a contratação direta. Novamente o peticionário socorre-se das precisas lições dos acima referidos autores (ob. cit. p. 59) : 
O caput do art. 22 impõe um parâmetro concreto para a avalição das condutas de modo que o controlador, na avaliação de uma conduta e de sua adstrição ao direito não se limite a interpretar a norma a partir de seus parâmetros semânticos e de valores pessoais e nos quadrantes abstratos, mas considerando o contexto fático em que a conduta foi ou teria que ser praticada (...) . 
[Grifou-se] 
Na hipótese dos autos, que compreende uma concorrência pública complicada, cheias de idas e vindas, o recorrente estava inserido em uma conjuntura que não lhe permitia antever a ocorrência de falhas existentes em item não cotado e na habilitação de licitantes. Ao aresto recorrido cabia aferir tais circunstâncias, por imposição legal. 
Os referidos doutrinadores, cujas lições vêm ilustrar a argumentação desenvolvida neste tópico são peremptórios ao afirmar que o art. 22 da Lei nº 13.655/2018 deve ser interpretado em conjunto com o disposto no art. 28 do mesmo diploma legal (ob. cit. p. 61) , concluindo que: 
É dizer: o agente público só será responsabilizado na hipótese de ter colaborado, com dolo ou erro grosseiro, para decretação da nulidade, considerando-se as circunstâncias práticas que houverem imposto, limitado ou condicionado a sua atuação. 
Com o devido respeito ao v. acórdão embargado, não se pode atribuir ao recorrente descaso, temeridade ou falta de cuidados indispensáveis na hipótese versada nos autos, porquanto não era perceptível e nem poderia ser evitada com pessoa com nível de atenção aquém do ordinário. O quadro que lhe foi exibido era de certeza jurídica. 
Aliás, tanto isso é verdadeiro que num procedimento licitatório complexo, transparente, cercado de controle, que aportou várias vezes no TCU e foi acompanhado pela Procuradoria Geral de Alagoas (que inclusive tinha um dos seus competentes procuradores integrando a Comissão de Licitação) , a identificação das supostas irregularidades só foi possível depois de minuciosa investigação. 
A imperiosidade do elemento subjetivo 
Demais disso, o aresto embargado foi omisso quanto ao art. 28 da citada Lei nº 13.655/2018, que alterou substancialmente o Decreto-lei nº 4.657, de 1942, assim expresso: 
Art. 28. O agente público responderá pessoalmente por suas decisões ou opiniões técnicas em caso de dolo ou erro grosseiro. 
À sua vez, o Decreto nº 9.830, de 10 de junho de 2019, regulamentou os arts. 20 a 30 do Decreto-Lei nº 4.657, de 4 de setembro de 1942, dispondo expressamente no seu art. 12, caput, e §§ 1º e 2º: 
Art. 12.  O agente público somente poderá ser responsabilizado por suas decisões ou opiniões técnicas se agir ou se omitir com dolo, direto ou eventual, ou cometer erro grosseiro, no desempenho de suas funções. 
§ 1º. Considera-se erro grosseiro aquele manifesto, evidente e inescusável praticado com culpa grave, caracterizado por ação ou omissão com elevado grau de negligência, imprudência ou imperícia. 
§ 2º. Não será configurado dolo ou erro grosseiro do agente público se não restar comprovada, nos autos do processo de responsabilização, situação ou circunstância fática capaz de caracterizar o dolo ou o erro grosseiro. 
Assim, ao regulamentar o art. 28 da Lei nº 13.655/2018, o Decreto nº 9.830, de 10 de junho de 2019, definiu o erro grosseiro como "aquele manifesto, evidente e inescusável praticado com culpa grave, caracterizado por ação ou omissão com elevado grau de negligência, imprudência ou imperícia" - (art. 12, § 1º) .  
Destacou ainda que "não será configurado dolo ou erro grosseiro do agente público se não restar comprovada, nos autos do processo de responsabilização, situação ou circunstância fática capaz de caracterizar o dolo ou o erro grosseiro" - (art. 12, § 2º) . 
Nessa linha de raciocínio, a jurisprudência do Tribunal de Contas da União impõe para o exercício do poder sancionatório e responsabilização a existência de erro grosseiro, perceptível por pessoa com diligência abaixo do normal ou que poderia ser evitado por pessoa com nível de atenção aquém do ordinário, decorrente de grave inobservância de dever de cuidado (Acórdão TCU nº 2391-Plenário, BENJAMIN ZYMLER) . 
Por conseguinte, para imputar responsabilidade ao agente público é fundamental a demonstração por meio de fatos, além da existência do comportamento ilícito, a comprovação do dolo ou da culpa grave, veredas por onde o embargante não caminhou. 
O Acórdão TCU nº 2322/2010-Primeira Câmara (WALTON ALENCAR) alberga o entendimento traduzido no seguinte enunciado da Jurisprudência Selecionada do TCU: 
A inexistência do elemento subjetivo culposo caracterizador de ilícito, na conduta dos agentes públicos envolvidos, rompe o nexo causal entre o ato e o suposto resultado danoso. 
 [Grifou-se] 
Afigura-se desproporcional atribuir erro grosseiro ao embargante, quando o engenheiro civil deixou evidente, com total transparência, que as propostas foram por ele examinadas detidamente e estavam de acordo com o edital de licitação. Malgrado o recorrente Ademir Cabral fosse presidente da Comissão de Licitação, não era revisor dos pareceres técnicos.  
Reitere-se, sempre, que a competência para análise das propostas era do responsável técnico ESPECIALMENTE designado pelo então Secretário de Estado para integrar o colegiado licitatório, não cabendo ao embargante, até mesmo pela falta de qualificação específica, duvidar dessa conclusão. 
Bem examinada a questão, do comportamento do embargante não se extrai dolo ou culpa grave. Conduziu o procedimento licitatório conforme lhe cumpria, praticando atos ordinatórios, organizando documentos, determinando publicações, designando e presidindo reuniões, respeitando sempre os pareceres técnicos especializados, cuja produção não era de sua alçada. 
Na hipótese dos autos, o aresto embargado não se pronunciou sobre o ELEMENTO SUBJETIVO esclarecendo se a responsabilidade do embargante se baseou em culpa ou dolo. Teria o embargante agido com dolo ou culpa? Qual fato caracterizaria o elemento subjetivo da ação ou omissão? Não há na decisão embargada qualquer referência a estes pontos, suscitados pela defesa. 
Ou seja, a decisão embargada se omitiu sobre dois aspectos fundamentais do caso, exigidos por lei, consubstanciados nas circunstâncias práticas e dificuldades reais do contexto administrativo e na indispensabilidade do elemento subjetivo para imputação de responsabilidade. 
Acerca do tema, os acatados FLORIANO MARQUES NETO e RAFAEL DE FREITAS (ob. cit. pp. 137, 138 e 167) , propugnam: 
O que não se pode admitir é o argumento de que o controlador não pode ser instado a indicar o dolo ou o erro grosseiro do gestor público e este tenha por dever fazer a prova negativa da conduta ímproba. 
Enfim, o art. 28 da Nova LINDB revitaliza no nosso sistema a expressa responsabilidade subjetiva do gestor. Não tolhe a coibição dos comportamentos ímprobos, desonestos. Mas presta a devida deferência ao servidor honesto. 
Livra, pois, os agentes públicos da inércia aflitiva. Ao fim e ao cabo, abole do sistema jurídico o 'crime de hermenêutica', pois que predica que, para efeito de penalização do agente público, seja comprovado o seu elemento subjetivo (o dolo ou a culpa grave) . 
Assim sendo, não basta presumir a responsabilidade. Para que o embargante pudesse ser castigado deveria, necessariamente, ter agido com dolo ou culpa grave, que PONTES DE MIRANDA definiu como sendo "a culpa crassa, magna, nímia, que tanto pode haver no ato positivo como no negativo, a culpa que denuncia descaso, temeridade, falta de cuidados indispensáveis" . E isso não se configurou no presente caso. 
Nessa conformidade, por expressa imposição legal, a decisão embargada deveria se manifestar sobre os referidos pontos acima descritos, que integram a matriz de responsabilidade e são imprescindíveis até para fins de controle do ato pelo Poder Judiciário. 
Nesse sentido, a jurisprudência dessa Corte de Contas: 
A inexistência do elemento subjetivo culposo caracterizador de ilícito, na conduta dos agentes públicos envolvidos, rompe o nexo causal entre o ato e o suposto resultado danoso. (Acórdão TCU nº 2322/2010-Primeira Câmara, WALTON ALENCAR)  
A responsabilidade pessoal do agente público, portanto, depende de dolo ou culpa grave. E, com o devido respeito, nenhuma das duas hipóteses ocorre no caso sub examine, inexistindo nos autos comportamento doloso ou culposo do embargante, que possa suscitar irregularidade das contas e aplicação de multa. 
De tal modo, as omissões do aresto embargado sobre o disposto no art. 22 e no art. 28 da Lei nº 13.655/2018, deixando de examinar as dificuldades administrativas existentes e a completa ausência de conduta dolosa ou culposa do embargante na irregularidade pela qual foi equivocadamente punido, data venia, devem ser colmatadas, conferindo-se ao final os necessários efeitos modificativos aos embargos declaratórios, ora pleiteados. 
- O erro escusável e a boa-fé subjetiva - 
Ad argumentandum tantum, na remota hipótese de ultrapassar as alegações acima desenvolvidas, no máximo e forçando muito a barra, haveria erro administrativo escusável ou culpa leve (que não enseja irregularidade, débito e/ou multa) . 
Nesse sentido, a CGU considera o erro administrativo escusável plausível "quando, à luz da falibilidade humana, associada ao conjunto de atribuições e responsabilidades que recaem sobre o administrador público para o exercício diuturno de complexas tarefas, se tem configurado o inadequado cumprimento de suas atribuições" - (v.g. Apostila Treinamento em Processo Administrativo Disciplinar - Formação de Membros de Comissões, p. 284) . 
Na lição de FÁBIO MEDINA OSÓRIO   
 (...) Não é porque se trate [a Administração] de um ambiente profissional, onde haja deveres de informação, mais acentuados, que se desprezará o espaço aos erros razoáveis, dentro dos parâmetros técnicos reconhecidamente aplicáveis ao setor especializado. Afinal, os profissionais também erram, e de modo escusável, mesmo os maiores especialistas. 
[Grifou-se] 
Neste diapasão, é possível definir o erro administrativo escusável como a conduta equivocada por parte do agente público, levado a efeito por uma sucessão de equívocos praticados no curso dos procedimentos administrativos, cuja punição se evidencie excessiva diante das circunstâncias defrontadas no caso concreto. 
 
III	- O PEDIDO 
Fortunae miseras auximus arte vias  
A v. decisão embargada, com todo respeito, excedeu os limites do juízo de reprovabilidade do comportamento do embargante, dotado de boa-fé, sem culpa ou dolo, aplicando solução totalmente inadequada ao caso concreto, diante da Lei nº 13.655/2018. 
Neste ponto é fundamental verificar que o embargante NÃO causou prejuízo ao Erário, fato reconhecido expressamente por todas as decisões proferidas nestes autos. Assim, restaram a equivocada irregularidade das contas e a aplicação da multa, sem considerar a ausência do elemento subjetivo e a boa-fé do bem-intencionado recorrente. 
Com o devido respeito pelo acórdão embargado e seus ilustres prolatores, a irregularidade das contas e a multa se revelaram excessivas diante do quadro em que inserido o embargante. Quando muito, teria havido erro administrativo escusável na linha do propagado pela CGU e pela melhor doutrina administrativa, acima referidos. 
À luz do art. 22, § 1º e do art. 28 da Lei 13.655/2018, o erro imputado ao embargante foi plenamente razoável numa situação em que a Comissão de Licitação - no âmbito de uma concorrência pública de obra complexa - era integrada por dois membros especialmente designados para o julgamento das propostas sob a ótica jurídica e de engenharia, cujo parecer lhe deu a certeza de total licitude e do qual não era revisor, CIRCUNSTÂNCIAS PRÁTICAS QUE LIMITARAM E CONDICIONARAM A ATUAÇÃO DO RECORRENTE. 
À vista do exposto, requer sejam admitidos e providos os presentes embargos de declaração para, supridas as omissões apontadas, a ele conferir efeito modificativo de modo a alterar a v. decisão embargada, julgando regulares as contas do embargante e tornando sem efeito a multa aplicada. 
Empresa C Engenharia S.A. (sucessora da Cipesa Engenharia S.A.) :
A C. ENGENHARIA S/A (sucessora de CIPESA ENGENHARIA S/A) , qualificada nos autos do Processo em epígrafe, por seus advogados abaixo assinados, vem à digna a honrosa presença de Vossa Excelência, opor EMBARGOS DE DECLARAÇÃO COM EFEITO MODIFICATIVO, em face da r. decisão proferida no Acórdão 1889/2021, julgado em 4/8/2021, pelos fatos e fundamentos a seguir delineados. 
--- DA TEMPESTIVIDADE: --- 
O v. Acórdão 1889/2021 foi julgado em 4/8/2021 e antes do ora embargante ter tomado ciência do ato no sistema e-TCU, vem interpor os presentes Embargos de Declaração com fulcro no artigo 183, inciso II, do Regimento Interno do Tribunal de Contas da União, in verbis: 
Art. 183. Os prazos referidos neste Regimento contam- se dia a dia, a partir da data: 
 
I - do recebimento pela parte: 
da citação ou da comunicação de audiência; 
da comunicação de rejeição das alegações da defesa; 
da comunicação de diligência; 
da notificação; 
II- constante de documento que comprove a ciência da parte; SRTVS Q. 701 - Centro Empresarial Assis Chateaubriand, Bloco II, sala 428 Brasília - DF , CEP: 70340-000, Tel.: (61) 98199-9532 
III- da publicação nos órgãos oficiais, quando a parte não for localizada;
IV - nos demais casos, salvo disposição legal expressa em contrário, da publicação do acórdão no Diário Oficial da União. 
Já o prazo para interposição dos Embargos é de 10 dias, conforme estabelece o disposto no artigo 34, da Lei 8.443/92. Veja-se: 
Art. 34. Cabem embargos de declaração para corrigir obscuridade, omissão ou contradição da decisão recorrida. 
§ 1° Os embargos de declaração podem ser opostos por escrito pelo responsável ou interessado, ou pelo Ministério Público junto ao Tribunal, dentro do prazo de dez dias, contados na forma prevista no art. 30 desta Lei. 
Como o protocolo dos presentes embargos de declaração foi realizado antes mesmo do prazo de 10 dias a contar da data da notificação do embargante, tempestivos os presentes embargos aclaratórios. 
--- DO CABIMENTO: --- 
Os artigos 277, III e 287, ambos do Regimento Interno do Tribunal de Contas da União, estabelecem: 
Art. 277. Cabem os seguintes recursos nos processos do Tribunal: 
 
- recurso de reconsideração; 
- pedido de reexame; 
- embargos de declaração; IV - recurso de revisão; V - agravo. 
 
Art. 287. Cabem embargos de declaração quando houver obscuridade, omissão ou contradição em acórdão do Tribunal. 
§ 1º Os embargos de declaração poderão ser opostos por escrito pela parte ou pelo Ministério Público junto ao Tribunal, dentro do prazo de dez dias, contados na forma prevista no art. 183, com indicação do ponto obscuro, contraditório ou omisso. (grifos aqui) . 
Tendo em vista que o v. Acórdão, venia permissa, deixou de apreciar o pedido de incidência da prescrição protocolado nos autos em 1º/8/2021, cabíveis os presentes embargos de declaração para sanar essa omissão, conforme disposto no artigo 287, caput, do Regimento Interno desse Tribunal de Contas de União. 
Além dos dispositivos supracitados, a Lei Orgânica do Tribunal de Contas da União, em seu artigo 32, inciso II e Parágrafo Único, estabelece que mesmo um recurso sendo interposto fora do prazo (que não é o caso) , ele poderá ser conhecido em razão de superveniência de fatos novos, in verbis: 
Art. 32. De decisão proferida em processo de tomada ou prestação de contas cabem recursos de: 
- reconsideração; 
- embargos de declaração; III - revisão. 
Parágrafo único. Não se conhecerá de recurso interposto fora do prazo, salvo em razão da superveniência de fatos novos na forma prevista no Regimento Interno. 
Os presentes embargos de declaração foram manejados para corrigir omissão no v. Acórdão embargado porquanto não examinado "fato novo superveniente" protocolado nos autos em 1º/8/2021 com fundamento na Lei 8.443/92, artigo 32, inciso II e § único, postulando a aplicação da prescrição no caso concreto em relação à embargante, merecendo, pois, ser conhecidos, por atenderem aos requisitos legais e regimentais de admissibilidade. 
DA POSSIBILIDADE DE ARGUIÇÃO DA PRESCRIÇÃO (FATO SUPERVENIENTE) A QUALQUER TEMPO. MATÉRIA DE ORDEM PÚBLICA: 
Os artigos 172, parágrafo único e 298, ambos do Regimento Interno desse Tribunal de Contas da União, preveem a aplicação subsidiária das normas processuais, in verbis: 
Art. 172. Não se tratando de nulidade absoluta, considerar-se-á válido o ato que, praticado de outra forma, tiver atingido o seu fim. 
Parágrafo único. O disposto neste artigo não impede o suprimento da nulidade absoluta, nas hipóteses previstas neste Regimento e nas leis processuais aplicáveis subsidiariamente aos processos do Tribunal. 
Art. 298. Aplicam-se subsidiariamente no Tribunal as disposições das normas processuais em vigor, no que couber e desde que compatíveis com a Lei Orgânica. 
No caso concreto, como a Lei Orgânica (Lei 8.443/92) e o Regimento Interno não preveem a aplicação direta de fatos supervenientes, entende-se cabível a aplicação subsidiária do disposto no artigo 504, do Código de Processo Civil, in verbis:  
Art. 504. Não fazem coisa julgada: 
- os motivos, ainda que importantes para determinar o alcance da parte dispositiva da sentença;  a verdade dos fatos, estabelecida como fundamento da sentença. 
No mesmo sentido, é a aplicação subsidiária do artigo 193 do Código Civil ao estabelecer que a prescrição é matéria de ordem pública e pode ser arguida em qualquer tempo e grau de jurisdição, podendo ser conhecida, inclusive, ex officio, nos termos do artigo 219, §5º, do Código de Processo Civil, que reza:  
"Art. 219. (...) 
§ 5º O juiz pronunciará, de ofício, a prescrição." 
Esse col. Tribunal de Contas da União, já se manifestou recentemente no Acórdão 1786/2021-Plenário, aduzindo que  a arguição de prescrição se trata de matéria de ordem pública. Veja-se trecho: 
Da prescrição da pretensão punitiva fundada em decisão do Tribunal de Contas da União 
12. Por ser matéria de ordem pública, constitui objeto deste recurso verificar, preliminarmente, se ocorreu a prescrição da pretensão punitiva fundada em decisão do TCU, independentemente de arguição pelo recorrente. (grifos aqui) . 
Sendo assim, possível a arguição do fato superveniente da prescrição em qualquer tempo e grau de jurisdição com fundamento no disposto nos artigos 172, parágrafo único e 298, ambos do Regimento Interno desse Tribunal de Contas da União, e daí a necessidade de conhecimento e provimento dos presentes embargos de declaração. 
DA NECESSIDADE DE EXAME DE FATO SUPERVENIENTE DA PRESCRIÇÃO TRAZIDO ANTES DO JULGAMENTO DO ACÓRDÃO 1.889/2021: 
A C Engenharia S/A, sucessora da Cipesa Engenharia S/A opôs os presentes embargos de declaração em face do Acórdão 1.889/2021 que julgou eventuais indícios de irregularidades nas contas e condenou-a a restituir ao erário com a justificativa de sobrepreço na contratação promovida pelo Governo do Estado de Alagoas para a realização das obras de drenagem do Tabuleiro dos Martins - Maceió/AL. 
O aludido Acórdão foi proferido pelo Plenário e negou provimento ao recurso de reconsideração apresentado pela embargante, mantendo-se inalterado os termos constantes no Acórdão 1814/2014-TCU-Plenário em relação a ela. 
Entretanto, não foi examinado o fato superveniente da prescrição denunciado em 1º/8/2021, tendo sido juntado o inteiro teor da r. Sentença proferida nos autos do Processo 1040055- 29.2019.4.01.3400, em que figuram como partes, a embargante e a União. 
	A r. sentença proferida pela 14º Vara Federal da Seção Judiciária do Distrito Federal entendeu que não havia controvérsia no sentido de que o último ano de percepção de recursos pela C Engenharia foi em 2002, eis que o processo de Tomadas de Contas Especial 017.154/20070 somente foi autuado em 19/6/2007. Contudo, a C Engenharia somente foi citada em 27/5/2009. Já no ano da citação administrativa (ato legalmente interruptivo do prazo prescricional em análise) , a C Engenharia já se encontrava beneficiada com o instituto da prescrição, porquanto, não havendo controvérsia sobre as datas, do último recebimento de pagamentos com recursos públicos (2002) até a citação e/ou notificação na TCE (2009) , já havia transcorrido mais de 5 anos, motivo pelo qual a sentença afastou a condenação imposta na TCE Processo 017.154/2007-0. 
Além da petição supracitada, a Advocacia-Geral da União também informou que a embargante obteve essa decisão proferida pela 14ª Vara Federal Cível da Seção Judiciária do Distrito Federal, a qual acolheu seu pedido para que fosse afastada sua condenação pelo TCU na TCE Processo 017.154/2007-0, bem como concedeu à embargante tutela de urgência para determinar, que até o transito em julgado daquela decisão, fosse suspensa a cobrança da penalidade de multa, por ter considerado o juízo em questão que a parte demandante já se encontrava beneficiada com o instituto da prescrição, conforme se pode confirmar na peça 384. 
Ocorre que, no v. acórdão apenas constou a informação de que deveria ser dado ciência da decisão judicial supracitada à Consultoria Jurídica do Tribunal de Contas da União, não havendo nenhuma informação, nem mesmo no relatório o pedido de aplicação da prescrição postulado pela embargante em 1º/8/2021. Veja-se trecho do v. Acórdão: 
 (...) 
Ante o exposto, me posiciono por negar provimento ao recurso da empresa C Engenharia S/A. 
Entendo que deva ser dado ciência da decisão que vier a ser proferida à Consultoria Jurídica desta Corte, em razão da notícia apresentada pela Advocacia-Geral da União (peça 384) à Conjur/TCU, de que a empresa C Engenharia S/A teria obtido decisão proferida pela 14ª Vara Federal Cível da SJDF, a qual acolheu seu pedido para que fosse afastada sua condenação pelo TCU na TCE Processo 017.154/2007-0, bem como concedeu à demandante tutela de urgência para determinar, que até o transito em julgado daquela decisão, fosse suspensa a cobrança da penalidade de multa, por ter considerado o juízo em questão que a parte demandante já se encontrava beneficiada com o instituto da prescrição. (...) 
Como o  Acórdão 1889/2021-TCU-Plenário não se manifestou acerca do pedido de aplicação da prescrição, necessário o saneamento dessa omissão pelo reconhecimento da prescrição quinquenal da pretensão de ressarcimento por essa colenda Corte, nos moldes já julgados na Sentença proferida nos autos do Processo 1040055-29.2019.4.01.3400, que tramitou perante a 14ª Seção Judiciária do Distrito Federal com fundamento nos dispositivos legais a seguir aduzidos. 
Insta ressaltar que o colendo Supremo Tribunal Federal se pronunciou de forma contrária à tese da imprescritibilidade, consoante julgamento do RE 669.069 (Tema 666) , em regime de repercussão geral, de relatoria do Ministro Teori Zavaski. No referido Tema, a Corte Suprema fixou a seguinte tese:  
É prescritível a ação de reparação de danos à Fazenda Pública decorrente de ilícito civil. 2. Recurso extraordinário a que se nega provimento. RE 669069/MG; Rel. Min. TEORI ZAVASKI; em 03/02/2016; Tribunal Pleno) . 
Com relação à expressão "ilícito civil", a Corte Maior, em decisão mais que recente (20/4/2020) , colocou uma pá de cal sobre o assunto no Tema 899, no julgamento do RE 636886, também com repercussão geral, da relatoria do Ministro Alexandre de Moraes, fixando a seguinte tese:  
"É prescritível a pretensão de ressarcimento ao erário fundada em decisão de Tribunal de Contas da União".  
Assim, como essa colenda Corte aplicou a multa em 9/7/2014 (data da sessão em que editado o Acórdão 1814/2014-TCU-Plenário) , não há que se cogitar na prescrição da multa de que se cuida aplicada à ora embargante. 
Considerando que a Lei n. 8.443/92, que regula o controle externo exercido pelo TCU não dispõe acerca do instituto da prescrição, deve-se recorrer à analogia para fixar o marco legal no direito sancionador. 
Todavia, o Código Civil não funciona como regra "natural" de prescrição da pretensão de imposição de multa no âmbito da Corte de Contas e sim a regra prevista no artigo 1º do Decreto n. 20.910/32 e o 1º da Lei n. 9.873/99, in verbis: 
Art. 1º As dívidas passivas da União, dos Estados e dos Municípios, bem assim todo e qualquer direito ou ação contra a Fazenda federal, estadual ou municipal, seja qual for a sua natureza, prescrevem em cinco anos contados da data do ato ou fato do qual se originarem. 
 (...) 
Art. 8º A prescrição somente poderá ser interrompida uma vez. 
Art. 9º A prescrição interrompida recomeça a correr, pela metade do prazo, da data do ato que a interrompeu ou do último ato ou termo do respectivo processo. 
No mesmo sentido, é o disposto na Lei 9.873/1999:  
Art. 1º Prescreve em cinco anos a ação punitiva da Administração Pública Federal, direta e indireta, no exercício do poder de polícia, objetivando apurar infração à legislação em vigor, contados da data da prática do ato ou, no caso de infração permanente ou continuada, do dia em que tiver cessado. 
§ 1º Incide a prescrição no procedimento administrativo paralisado por mais de três anos, pendente de julgamento ou despacho, cujos autos serão arquivados de ofício ou mediante requerimento da parte interessada, sem prejuízo da apuração da responsabilidade funcional decorrente da paralisação, se for o caso. 
§ 2º Quando o fato objeto da ação punitiva da Administração também constituir crime, a prescrição reger-se-á pelo prazo previsto na lei penal. 
 (...) 
Art. 2º Interrompe-se a prescrição da ação punitiva:  
- pela notificação ou citação do indiciado ou acusado, inclusive por meio de edital;  
- por qualquer ato inequívoco, que importe apuração do fato; 
Ao apreciar e julgar o REsp n. 1.480.350/RS, Rel. Ministro Benedito Gonçalves, Primeira Turma do col. Superior Tribunal de Justiça, julgado em 5/4/2016, DJe 12/4/2016, cujo precedente análogo da Primeira Turma, sob o enfoque da Lei n. 9.874/99 (REsp 1464480/PE, Rel. Ministro Francisco Falcão, Segunda Turma, julgado em 13/06/2017, DJe 23/06/2017, que tem a seguinte ementa:  
                                            
IV - "Em virtude da lacuna legislativa, pois não há previsão legal de prazo para a atuação do Tribunal de Contas da União, deve ser-lhe aplicado o prazo quinquenal, por analogia aos arts. 1º do Decreto 20.910/32 e 1º da Lei 9.873/99" (grifos aqui) . 
Como no caso concreto o último ano de percepção de recursos pela parte embargante foi em 28 de agosto de 2002, nos autos do processo de Monitoramento Processo 006.250/2002-7, o Plenário do e. TCU decidiu determinar que a SEINFRA/AL extinguisse os vínculos e relações jurídicas até então mantidos com a sociedade empresária Cipesa Engenharia, ante a ausência de amparo legal (fl. 13) . 
O processo de TCE Processo 017.154/2007-0 somente foi autuado em 19/6/2007 (fl. 404) , tendo a embargante sido citada em 27/5/2009 (fl. 14) , ato este que, em tese, teria o condão de interromper a prescrição, nos termos do citado artigo 2º, inciso I, da Lei 9.873/99. 
Por meio do Acórdão 1814/2014-TCU-Plenário, essa colenda Corte julgou irregulares as contas dos responsáveis da embargante e condenou, solidariamente, as empresas Gautama e C Engenharia apenas no ano de 2014. 
Ocorre que, já no ano da citação administrativa (ato legalmente interruptivo do prazo prescricional em análise) , a parte embargante já se encontrava beneficiada com o instituto da prescrição, porquanto, não havendo controvérsia sobre as datas, do último recebimento de pagamentos com recursos públicos (2002) até a citação e/ou notificação na TCE (2009) , já havia transcorrido mais de 5 anos, motivo pelo qual, a embargante requer que essa r. Corte se manifeste acerca do pedido de aplicação da prescrição quinquenal para afastar a condenação imposta na TCE Processo 017.154/2007-0. 
CONCLUSÃO: 
Pelos motivos expostos, postula o conhecimento e provimento dos presentes embargos de declaração, com efeito modificativo do julgado, para que esse col. Tribunal de Contas da União supra a omissão de não ter examinado o fato superveniente da prescrição apresentado em 1º/8/2021, ou seja, antes do julgamento que culminou na lavratura do v. Acórdão 1.889/2021 porquanto o exame em tela será necessário para esgotamento da via administrativa desse Tribunal e, acaso não acatado esse fato superveniente, poder a embargante ajuizar providência jurisdicional desconstitutiva do v. Acórdão 1.889/2021 suscitando nulidade por negativa de prestação jurisdicional e contrariedade ao devido processo legal (contraditório e ampla defesa) .  
É o relatório.

José Idemar Ribeiro (OAB/DF 8.940) e outros, representando C Engenharia S.A.; Bruno Mendes (OAB/AL 2.840) e outros, representando Ademir Pereira Cabral.

Não atuou.

OBRAS DE MACRODRENAGEM DO TABULEIRO DOS MARTINS. RECURSO DE RECONSIDERAÇÃO EM TOMADA DE CONTAS ESPECIAL. IRREGULARIDADE DAS CONTAS COM CONDENAÇÃO EM DÉBITO E APLICAÇÃO DE SANÇÕES. EMBARGOS DE DECLARAÇÃO. CONHECIMENTO. ALEGAÇÃO DE OMISSÕES. ACOLHIMENTO DOS EMBARGOS DE UM DOS RESPONSÁVEIS. EFEITOS INFRINGENTES. ACOLHIMENTO PARCIAL DO OUTRO, SEM EFEITOS INFRINGENTES, APENAS PARA INTEGRAR AS ANÁLISES COMPLEMENTARES À DECISÃO EMBARGADA. CIÊNCIA.

TOMADA DE CONTAS ESPECIAL (TCE)

Secretaria de Recursos (Serur).

O presente feito trata, originalmente, de tomada de contas especial instaurada por determinação do Acórdão 1093/2007-TCU-Plenário, tendo em vista a existência de irregularidades no processo licitatório e na execução das obras de macrodrenagem do Tabuleiro dos Martins em Maceió/AL.
Em 2002, trabalhos de fiscalização deste TCU identificaram superfaturamentos provenientes tanto de sobrepreço quanto de quantitativos medidos, pagos e não executados, bem como restrição à competitividade no procedimento licitatório que precedeu o Contrato 1/1997, firmado entre a Construtora Gautama Ltda e o governo do Estado de Alagoas.
As obras foram custeadas mediante convênios firmados com o extinto Ministério da Integração Nacional, sendo que 50% do aludido contrato foi sub-rogado à Construtora Cipesa S.A., posteriormente sucedida pela empresa C Engenharia S.A., arrolada como responsável neste processo.
Foram promovidas citações para apurar os débitos oriundos dos superfaturamentos e audiências relativas às restrições de competitividade identificadas na Concorrência 1/1997.  
Após as devidas apurações, este TCU prolatou o Acórdão 1814/2014-TCU-Plenário, por meio do qual julgou irregulares as contas das empresas executoras, dos fiscais do contrato e dos membros da comissão de licitação.
Em relação ao débito decorrente do pagamento de quantitativos de serviços não executados, o Tribunal condenou à devolução dos valores as empresas contratadas e os engenheiros fiscais (José Mário do Nascimento, Dylson de Luiz Medeiros Filho, José Faustino Pereira Filho e Fernando Antônio Dantas da Silva) .
Já pelas questões relacionadas ao procedimento licitatório, o Tribunal julgou irregulares as contas dos integrantes da comissão de licitação, Srs. Ademir Pereira Cabral (presidente) e José Benigno Viana (membro) , aplicando-lhes a multa do artigo 58 da Lei 8.443/1992, individualmente, no valor de R$ 20 mil.
Alguns desses responsáveis interpuseram recursos de reconsideração, que foram apreciados pelo Acórdão 1889/2021-TCU-Plenário. Nessa decisão, o TCU negou provimento aos recursos, mantendo-se inalterado o Acórdão 1814/2014-TCU-Plenário.
Na presente fase processual, o Sr. Ademir Pereira Cabral e a empresa C Engenharia S.A apresentaram embargos de declaração em face do Acórdão 1889/2021-TCU-Plenário, nos quais aduzem a existência de pontos omissos na deliberação atacada, nos termos que relatarei na sequência.
Preliminarmente, os presentes embargos de declaração devem ser conhecidos, tendo em vista o preenchimento dos requisitos necessários aplicáveis à espécie. 
Feita essa breve introdução, passo ao exame de mérito dos embargos.
II
O ex-presidente da comissão de licitação, Sr. Ademir Pereira Cabral, carreou os seguintes argumentos a fim de sanar as supostas omissões verificadas na decisão recorrida (peça 415) :
o julgamento pela irregularidade das contas e aplicação de multa teria se omitido sobre dispositivos da Lei 13.655/2018, deduzidos pela defesa (peça 395) , com repercussão direta na decisão referente ao embargante, cuja situação fática deveria ser considerada;
no aresto embargado, não se teria uma única e escassa palavra sobre as circunstâncias e as dificuldades administrativas reais enfrentadas pelo embargante, que presidiu providências em uma licitação de uma obra complexa e com um volume de trabalho desumano, em total descompasso com o art. 22, §1º da Lei 13.655/2018;
o aresto embargado não teria se pronunciado sobre o elemento subjetivo a esclarecer se a responsabilidade do embargante se baseou em culpa ou dolo, sendo omisso, portanto, quanto ao art. 28 da citada Lei 13.655/2018, que alterou substancialmente o Decreto-Lei 4.657, de 1942, ponto suscitado pela defesa;
a decisão embargada teria se omitido sobre dois aspectos fundamentais do caso, exigidos por lei, consubstanciados nas circunstâncias práticas e dificuldades reais do contexto administrativo e na indispensabilidade do elemento subjetivo para imputação de responsabilidade;
Com base nesses argumentos, o Sr. Ademir Pereira Cabral requer sejam admitidos e providos os presentes embargos de declaração para, supridas as omissões apontadas, aplicar-se-lhes efeito modificativo, de modo a alterar a decisão recorrida, julgando-se regulares as contas do embargante e tornando sem efeito a multa aplicada.
Ao compulsar a linha do tempo destes autos, registro que o acórdão por meio do qual foi aplicada multa ao responsável é do ano de 2014, integrado pelo Acórdão 259/2016-TCU-Plenário, que apreciou embargos de declaração - conhecidos, mas não acolhidos.
Com efeito, o recurso de reconsideração interposto pelo embargante foi assinado em março de 2016 (peça 310) , em época anterior à aprovação da Lei 13.655/2018, que alterou a Lei de Introdução às Normas do Direito Brasileiro - LINDB (Decreto-Lei 4.657, de 4 de setembro de 1942) .
Por outro turno, o recorrente apresentou novos elementos de defesa em 16/9/2020 (peça 395) , após a instrução de mérito da unidade técnica (peças 367 e 368) , bem como depois da manifestação do Ministério Público junto ao TCU (peça 382) .
A despeito de a Serur ter realizado instrução complementar (peças 378 a 380) e de o MPTCU ter apresentado novo parecer (peça 382) , os derradeiros pronunciamentos também não abordaram as inovações da LINDB, haja vista terem sido concluídos antes de o Sr. Ademir Pereira Cabral ingressar com os novos elementos.
De pronto, afirmo que este TCU não tem por hábito analisar documentos apresentados após o prazo previsto na Lei 8.443/1992 e em seu Regimento Interno para a entrega de recursos. Logo, não há amparo jurídico para a juntada de novos elementos relacionados à fase de instrução originária ou recursal. Admitem-se somente memoriais.
De outro modo, há situações em que a preclusão consumativa para a produção de atos de defesa pode ser sopesada pela busca do princípio da verdade material. Nesses casos, novos documentos de defesa podem ser analisados, mesmo apresentados após a etapa de instrução processual (art. 160, §§ 1º e 2º do RI/TCU) , sendo necessário que as provas sejam novas e detenham eficácia contra as irregularidades imputadas ao responsável (Acórdão 259/2016-TCU-Plenário, Rel. Augusto Sherman Cavalcanti) .
Nesse sentido, as inovações trazidas pela Lei 13.655/2018 motivariam a análise dos novos elementos de defesa trazidos pelo responsável, motivo pelo qual reconheço a omissão e faço integrar ao Acórdão 1889/2021-TCU-Plenário as análises necessárias, consoante passo a expor.
No que se refere à possível aplicação do artigo 22, §1º, da Lei 13.655/201822 (LINDB) ao caso concreto, transcrevo o dispositivo para melhor entendimento:
Art. 22. Na interpretação de normas sobre gestão pública, serão considerados os obstáculos e as dificuldades reais do gestor e as exigências das políticas públicas a seu cargo, sem prejuízo dos direitos dos administrados.
§ 1º Em decisão sobre regularidade de conduta ou validade de ato, contrato, ajuste, processo ou norma administrativa, serão consideradas as circunstâncias práticas que houverem imposto, limitado ou condicionado a ação do agente. (grifos acrescidos) 
Avalio que a alegação do Sr. Ademir Pereira Cabral de que as circunstâncias e dificuldades administrativas reais enfrentadas por ele ao presidir providências em uma licitação de uma obra "complexa e com um volume de trabalho desumano", também detalhadas na peça 395, deveriam ser consideradas como atenuante de sua conduta.
No voto que proferi ao analisar o recurso, ponderei que a "complexidade da obra" e a presença de um engenheiro na comissão de licitação presidida pelo embargante não seriam motivos para que o Sr. Ademir Pereira Cabral se eximisse de sua responsabilidade maior de julgamento das propostas e zelo pela manutenção da competitividade da licitação. 
Relembro que as irregularidades que motivaram a aplicação de multa ao gestor foram: (i) aceitação de proposta com expressa alteração da planilha do edital e (ii) inserção e manutenção, no instrumento convocatório da Concorrência 01/97, de exigências, para qualificação técnica das empresas, que não possuíam fundamentação técnica e frustraram o caráter competitivo da licitação.
A primeira conduta possibilitou a contratação de uma empresa por um preço maior, quando em comparação com os preços propostos pela segunda colocada, ao se excluir o mesmo item omitido pela vencedora. A segunda conduta fazia exigências de comprovação de escavação de túnel NATM apenas em obras de saneamento, o que pode ter reduzido o número de participantes no certame.
Em suma, as circunstâncias atenuantes levantadas pelo recorrente seriam: (i) o Sr. Ademir Pereira Cabral não ser formado em engenharia; (ii) a comissão contar com um engenheiro entre os seus componentes, o que permitiria ao responsável contar com as análises desse profissional para as questões eminentemente técnicas; (iii) as irregularidades não seriam perceptíveis e nem poderiam ser evitadas por pessoa com nível de atenção aquém do ordinário; e (iv) a obra seria complexa e o processamento da licitação demandaria um trabalho desumano, a ponto de a identificação das supostas irregularidades só ter sido possível depois de minuciosa investigação por parte do TCU.
Reforça que o quadro que lhe foi exibido era de certeza jurídica e que não houve, de sua parte, "descaso, temeridade ou falta de cuidados indispensáveis na hipótese versada nos autos, porquanto não era perceptível e nem poderia ser evitada com pessoa com nível de atenção aquém do ordinário".  (peça 415) 
Completa argumentando que: "Aliás, tanto isso é verdadeiro que num procedimento licitatório complexo, transparente, cercado de controle, que aportou várias vezes no TCU e foi acompanhado pela Procuradoria Geral de Alagoas (que inclusive tinha um dos seus competentes procuradores integrando a Comissão de Licitação) , a identificação das supostas irregularidades só foi possível depois de minuciosa investigação."
Em relação aos tópico (i) e (ii) , considerei na decisão embargada que não seria necessário ser formado em engenharia para verificar que a primeira colocada teria apresentado preço para o item "túnel Linner de 30m de comprimento" no lugar do item "túnel NATM de 1.088m de comprimento", bem como para considerar que quem tem experiência em escavação de túneis NATM em rodovias também o poderia executar em obras de saneamento.
Por certo, são questões que poderiam ser aprofundadas por um profissional de outra formação, desde que não houvesse um engenheiro civil na composição da própria comissão de licitação, e sempre com a ajuda de uma posição ou entendimento externos, a serem solicitados pelo então recorrente como presidente da comissão.
No entanto, a presença do Sr. José Vieira Crispim na comissão condicionou o embargante a atuar nos limites de sua responsabilidade naquele momento, sendo até mesmo inoportuno questionar a todo instante e solicitar informações externas sobre especificidades técnicas que o próprio membro da comissão de licitação que com ele atuava, com formação em engenharia, poderia fornecer e validar.
Nesse passo, após analisar as novas alegações trazidas pelos memoriais e pelos embargos, considero haver atenuantes que limitaram ou condicionaram a atuação do ex-presidente da comissão de licitação, nos termos do artigo 22 da LINDB, a ponto de ser necessário modificar a decisão recorrida no sentido de conceder provimento ao recurso do embargante. 
Em suma, quanto ao exame da culpabilidade, há nos autos elementos que possam sugerir a presença de circunstâncias práticas que tenham impedido a atuação do agente em conformidade com a lei.
Superada a ausência de avaliação do artigo 22 da LINDB ao caso concreto, passo ao exame da aplicação do artigo 28 da mesma lei à situação fática aqui em análise. O referido artigo assim dispõe:
Art. 28. O agente público responderá pessoalmente por suas decisões ou opiniões técnicas em caso de dolo ou erro grosseiro.
O Decreto 9.830/2019 regulamentou esse dispositivo e definiu o erro grosseiro como "aquele manifesto, evidente e inescusável, praticado com culpa grave, caracterizado por ação ou omissão com elevado grau de negligência, imprudência ou imperícia" - art. 12, § 1º.
Ao compulsar os autos e os novos elementos, compreendo que as situações e fatos apurados em relação ao Sr. Ademir Pereira Cabral não caracterizam o erro grosseiro. Como não constou da decisão embargada a análise expressa do contexto fático em relação ao que impõe o artigo 28 da LINDB, adotarei as providências nesse momento a fim de sanear a omissão.
No caso, verifico que o responsável não atuou com grave negligência, a despeito de ser presidente de uma comissão de licitação cujo certame resultou na contratação de proposta com item de planilha estranho ao que previa o orçamento do edital, porquanto agiu baseado na consideração de que haveria alguém com conhecimento superior ao seu naquele assunto específico. 
Pondero que apesar das impugnações ao edital por conta das exigências de qualificação, o ex-presidente balizou sua atuação tanto no encaminhamento do parecer da Procuradoria do Estado quanto nas análises e conferências do engenheiro que com ele acompanhou o processo licitatório. Os elementos dos autos comprovam que essas duas instâncias validaram as decisões e julgamentos por ele realizados.
Há de se considerar também que o certame foi homologado à contratada, com proposta de preços contendo erro, sem que a segunda colocada apresentasse qualquer impugnação ou questionamento nesse sentido, o que evidencia que o erro de planilha era de difícil percepção.
Em minha visão, o conjunto fático permite afirmar que o dirigente não se esquivou do dever de cuidado objetivo esperado, pois agiu com a prudência necessária a quem preside uma comissão de licitação, balizando sua atuação em considerações técnicas, sempre registradas em ata, do engenheiro que o acompanhava na comissão, além de se valer da posição da procuradoria jurídica. 
Em face do que expus, acolho os embargos de declaração opostos pelo Sr. Ademir Pereira Cabral, de forma que a análise aqui empreendida integre os fundamentos do Acórdão 1889/2021-TCU-Plenário, com aplicação de efeitos infringentes, a fim de alterar o mérito da aludida decisão.
Por oportuno, em atenção ao que dispõe o artigo e 281 do Regimento Interno do TCU, como essa decisão vai resultar no provimento de recurso de reconsideração interposto por membro da comissão de licitação da concorrência destinada à contratação das obras de Drenagem do Tabuleiro dos Martins, as considerações aqui expostas aproveitam todos os responsáveis condenados pelos mesmos motivos do Sr. Ademir Pereira Cabral, no caso o Sr. José Benigno Viana Portela, nos termos do decidido no subitem 9.5 do Acórdão 1814/2014-TCU-Plenário. 
Pelos motivos já enfrentados neste voto, registro que o acolhimento das razões recursais do embargante não alcança o engenheiro que compunha a comissão, Sr. José Vieira Crispim, cujas contas foram julgadas irregulares nos termos do subitem 9.6 do mesmo acórdão de 2014, mas que não sofreu aplicação de multa por conta de seu falecimento antes do deslinde de mérito. 
III
Por sua vez, a empresa C Engenharia apresentou peça recursal suscitando a existência de omissão no acórdão combatido, com as seguintes alegações (peça 418) : 
a decisão teria deixado de apreciar o pedido de incidência da prescrição protocolado nos autos em 1º/8/2021;
não teria havido o exame de "fato novo superveniente" protocolado nos autos em 1º/8/2021 com fundamento na Lei 8.443/92, artigo 32, inciso II e § único, postulando a aplicação da prescrição no caso concreto em relação à embargante, merecendo, pois, ser conhecidos, por atenderem aos requisitos legais e regimentais de admissibilidade;
apesar de ter sido juntado o inteiro teor da sentença proferida nos autos do Processo 1040055- 29.2019.4.01.3400, em que figuram, como partes, a embargante e a União, essa questão não teria sido apreciada no bojo do Acórdão 1889/2021-TCU-Plenário;
como o Acórdão 1889/2021-TCU-Plenário não teria se manifestado acerca do pedido de aplicação da prescrição, necessário o saneamento dessa omissão pelo reconhecimento da prescrição quinquenal da pretensão de ressarcimento por essa colenda Corte, nos moldes já julgados na sentença proferida nos autos do Processo 1040055-29.2019.4.01.3400, que tramitou perante a 14ª Seção Judiciária do Distrito Federal com fundamento nos dispositivos legais a seguir aduzidos;
no acórdão, teria constado apenas a informação de que deveria ser dado ciência da decisão judicial supracitada à Consultoria Jurídica do Tribunal de Contas da União, não havendo nenhuma informação, nem mesmo no relatório, acerca do o pedido de aplicação da prescrição postulado pela embargante em 1º/8/2021;
Em conclusão, o recorrente solicita:
o conhecimento e provimento dos presentes embargos de declaração, com efeito modificativo do julgado, para que este Tribunal de Contas da União supra a omissão de não ter examinado o fato superveniente da prescrição apresentado em 1º/8/2021, ou seja, antes do julgamento que culminou na lavratura do Acórdão 1.889/2021;
acaso não acatado esse fato superveniente, a embargante poderá ajuizar providência jurisdicional desconstitutiva do Acórdão 1.889/2021 suscitando nulidade por negativa de prestação jurisdicional e contrariedade ao devido processo legal (contraditório e ampla defesa) .
Para melhor formar juízo sobre o pedido da recorrente, há de se registrar que a sentença mencionada se encontra pendente de análise de apelação impetrada pela Advocacia-Geral da União (AGU) . 
A Procuradoria-Regional da União da 1ª Região comunicou este TCU (peça 384) , em 1/6/2020, que, nos autos do Processo 1040055-29.2019.4.01.3400, proposto por Cipesa Engenharia S/A em face da União, foi prolatada sentença em que o Juízo da 14ª Vara Federal do Distrito Federal julgou procedentes os pedidos e deferiu a antecipação de tutela para "determinar, até o trânsito em julgado deste decisum, a suspensão da cobrança da penalidade de multa, mormente com o impedimento de ser realizado qualquer protesto ou negativação em decorrência dos fatos narrados nestes autos".
Com o zelo de costume, a Conjur deste TCU encaminhou o expediente à unidade técnica responsável para os procedimentos necessários (peça 385) , não havendo nos autos, inclusive na peça embargada, qualquer menção ao trânsito em julgado ou apreciação da apelação do referido processo.
A antecipação de tutela foi assinada em 25/5/2020, após o término das instruções de mérito que subsidiaram os exames do acórdão embargado. Assim que o processo entrou em pauta, a empresa C Engenharia acostou memoriais (peça 403) , insertos ao processo em 2/8/2021, informando que: " (...) tramita perante a 14ª Vara Federal da Seção Judiciária do Distrito Federal, em que figuram como partes, a C ENGENHARIA S/A e a UNIÃO, foi proferida Sentença reconhecendo a prescrição da pretensão que deu origem à aludida Tomada de Contas em 25/5/2020.".
Na mesma peça formulou o seguinte pedido:
Pelos fundamentos supracitados, postula o reconhecimento imediato da prescrição quinquenal e, não sendo esta reconhecida, alternativamente, requer seja determinada a SUSPENSÃO do julgamento designado para o dia 4/8/2021 e também ao Processo até o exaurimento da prestação jurisdicional que reconheceu provisoriamente a prescrição. (grifos acrescidos) 
Essa peça não se configura novo elemento de defesa, por não ter o condão de interferir no mérito daqueles recursos de reconsideração, e não foi analisada no bojo do Acórdão 1889/2021-TCU-Plenário exatamente por esse motivo.
Essa antecipação de tutela apenas suspendeu a aplicação da multa à embargante, bem como qualquer procedimento relacionado a eventuais protestos ou negativação associados à execução da penalidade aplicada enquanto não se alcança o trânsito em julgado da ação. Não à toa, a empresa coloca em seu pedido o termo: "reconheceu provisoriamente a prescrição". 
Como ainda não ocorreu o trânsito em julgado do processo, os benefícios conferidos à empresa Cipesa até o momento se restringem à impossibilidade de execução da decisão deste TCU no que diz respeito à cobrança de valores de multa, bem como o impedimento de ser realizado qualquer protesto ou negativação decorrente dos fatos apurados nestes autos, tal como delimitado pelo juízo.
A empresa solicitou naquele momento, dois dias antes de o processo ir a julgamento, que este Relator reconhecesse de imediato a prescrição quinquenal ou retirasse o processo de pauta. A embargante tem razão quando assinala que seu pedido não foi mencionado em nenhum trecho da decisão. A despeito disso, as providências relativas ao cumprimento da sentença por parte deste TCU constaram expressamente no subitem 9.2 do acordão embargado.
Diante desses fatos, acolho parcialmente os embargos da empresa C Engenharia, sem efeitos modificativos, apenas para incluir na decisão a análise de seu pedido, pelos motivos que detalharei na sequência.
A matéria objeto do tema em discussão seria a prescrição da pretensão punitiva, consoante se extrai da sentença do juízo da 14ª Vara Federal (peça 384, p. 5-13) , não obstante os fundamentos da sentença também se referirem a decisões judiciais que se debruçaram sobre a prescrição da pretensão ressarcitória. Como bem pontuou a recorrente, a matéria é questão de ordem pública e pode ser suscitada nessa fase processual. 
A embargante, por sua vez, faz referência genérica em seu pedido, ao mencionar apenas prescrição quinquenal. A fim de evitar futuros questionamentos e sanear a omissão por definitivo, avaliarei as duas possibilidades, uma vez que a empresa foi condenada em débito e em multa proporcional ao dano causado.
Por oportuno, informo que o voto condutor do acórdão embargado, a despeito de não fazer menção expressa ao pedido da recorrente, avaliou a prescrição da pretensão punitiva ao longo da exposição dos fundamentos da decisão, por ter sido suscitada por outros recorrentes.
Naquela decisão, aplicaram-se os fundamentos do Acórdão 1441/2016-TCU-Plenário, decisão que veio a pacificar neste TCU a adoção da regra de transição do art. 2.028 do Código Civil. No caso da recorrente, as irregularidades que deram causa ao prejuízo ocorreram nos períodos de 1998 a 2002, que correspondem aos pagamentos efetuados à então Cipesa Engenharia, antes, portanto, da entrada em vigor no novo Código Civil (2003) .
Como na data em que entrou em vigor o aludido código, ainda não havia transcorrido mais da metade do prazo de vinte anos previsto no Código Civil (CC) de 1916, considera-se, como parâmetro, o prazo decenal previsto no art. 205 do CC/2002, contado a partir de 11/1/2003, data de início da vigência do normativo.
Neste caso, a pretensão punitiva desta Corte estaria prescrita em 11/1/2013, e como houve a citação da responsável em 2009, houve a interrupção desse prazo, por mais dez anos. Como a recorrente foi condenada em débito em 2014, não há que se falar em prescrição da pretensão punitiva, nos termos da jurisprudência deste TCU.
No tocante à prescrição do débito, há anos o TCU, baseado em precedentes do Supremo Tribunal Federal - STF e na interpretação do art. 37, § 5º, da Constituição Federal de 1988, tem adotado o entendimento, consolidado na súmula 282, de que "as ações de ressarcimento movidas pelo Estado contra os agentes causadores de danos ao erário são imprescritíveis". 
Com efeito, o julgamento pelo Supremo Tribunal Federal do Recurso Extraordinário 636.886, fixou, com repercussão geral, o seguinte enunciado para o Tema 899: "É prescritível a pretensão de ressarcimento ao erário fundada em decisão de Tribunal de Contas". 
Ocorre que houve a apreciação de embargos de declaração opostos pela Advocacia-Geral da União (AGU) em face da referida deliberação que, recentemente, foram rejeitados, tendo sido enfatizado que o RE 636.886 não tratou da fase interna do processo no âmbito do TCU.
Assim, opto por continuar a seguir a jurisprudência unânime nesta Corte de Contas, sedimentada na Súmula TCU 282, segundo a qual é imprescritível a pretensão de ressarcimento por parte da União.
Da mesma forma, opto por continuar a seguir a jurisprudência deste Tribunal quanto à prescrição da pretensão punitiva, nos moldes do Acórdão 1441/2016-TCU-Plenário, de acordo com o qual a pretensão punitiva do TCU se subordina ao prazo geral de prescrição indicado no art. 205 do Código Civil.
De todo modo, como disse, não há análises quanto à avaliação da prescrição sob a ótica do alegado pela recorrente no último documento, protocolado dois dias antes da sessão que apreciou o recurso objeto destes embargos, qual seja a utilização do prazo quinquenal (Lei 9.873/1999) .
Nesse passo, a fim de esclarecer em definitivo a questão da prescrição, ainda que não seja o entendimento deste TCU a utilização de tal critério, facultarei à embargante a análise da prescrição no tocante àquele normativo, com o fito de que tais pormenores integrem a decisão combatida.
Assinalo que, ao se adotar a Lei 9.873/1999, com as suas possíveis causas interruptivas, a prescrição também não se consumou. Relembro que essa norma estabelece que:
 (...) Art. 1º Prescreve em cinco anos a ação punitiva da Administração Pública Federal, direta e indireta, no exercício do poder de polícia, objetivando apurar infração à legislação em vigor, contados da data da prática do ato ou, no caso de infração permanente ou continuada, do dia em que tiver cessado.
 (...) Art. 2º Interrompe-se a prescrição da ação punitiva:    
I - pela notificação ou citação do indiciado ou acusado, inclusive por meio de edital;          
II - por qualquer ato inequívoco, que importe apuração do fato;
III - pela decisão condenatória recorrível.
IV - por qualquer ato inequívoco que importe em manifestação expressa de tentativa de solução conciliatória no âmbito interno da administração pública federal. (grifos acrescidos) 
A prescrição da pretensão punitiva do TCU, ainda que se adote como base essa lei, não ocorreu em função de não ter transcorrido o período superior a cinco anos contados desde as datas dos desembolsos efetuados à empresa Cipesa (11/8/1998 a 23/7/2002) , uma vez que as irregularidades se referem a pagamentos superfaturados, tendo incidido as seguintes causas interruptivas por conta dessas ocorrências:
 determinação da realização de diligências no bojo do TC Processo 006.250/2002-7, em 28/8/2002, (Decisão 1.103/2002-TCU-Plenário) , processo que apurou as irregularidades que resultaram em prejuízo ao erário, posteriormente convertido nesta TCE que condenou a então Cipesa Engenharia, configurando, desse modo, o ato inequívoco para a apuração do fato e, por conseguinte, a interrupção prevista no art. 2º, II, da Lei n.º 9.873, de 1999;
 determinação para que a unidade especializada em obras avaliasse os preços de referência dos serviços e os quantitativos de serviços e custos de escavação, em 9/4/2003, Acórdão 347/2003-TCU-Plenário, configurando, desse modo, o ato inequívoco para a apuração do fato e, por conseguinte, a interrupção prevista no art. 2º, II, da Lei n.º 9.873, de 1999;
 após realização de inspeção in loco pela Secob para apurar valores e quantitativos, o Relator determinou, por Despacho (peça 115 do TC Processo 006.250/2002-7) , em 15/8/2005, análise de novos elementos acostados pela defesa às fls. 378/80, do volume 24, do TC Processo 006.250/2002-7, configurando, desse modo, o ato inequívoco para a apuração do fato e, por conseguinte, a interrupção prevista no art. 2º, II, da Lei n.º 9.873, de 1999;
 determinação para a conversão do TC Processo 006.250/2002-7 nesta tomada de contas especial, em 6/6/2007, mediante Acórdão 1093/2007-TCU-Plenário, para a citação solidária da Construtora Gautama Ltda. e dos responsáveis pela ocorrência de sobrepreço e superfaturamento constatados por este Tribunal no Contrato 01/97, após a identificação das de todos os envolvidos e das datas dos pagamentos indevidos, a fim de promover, após a ciência do relator, as citações determinadas no valor histórico global de R$ 14.377.601,46 (data-base novembro/1997) , ajuste atinente às obras de macrodrenagem no Tabuleiro dos Martins, na região norte da cidade de Maceió/AL, para que, no prazo regimental, apresentassem suas alegações de defesa ou recolhessem as quantias inquinadas, configurando, desse modo, o ato inequívoco para a apuração do fato e, por conseguinte, a interrupção prevista no art. 2º, II, da Lei n.º 9.873, de 1999;
autorização, mediante Despacho do Relator (peça 4, p. 15-17 destes autos) , para promover novas medidas saneadoras, em 8/9/2008, atinentes a planilha orçamentária da obra, a fim de poder realizar efetivamente as audiências e citações, configurando, desse modo, o ato inequívoco para a apuração do fato e, por conseguinte, a interrupção prevista no art. 2º, II, da Lei n.º 9.873, de 1999;
determinação de nova diligência junto à Seinfra-AL, por meio do Acórdão 212/2009-TCU-Plenário, em 18/2/2009, para que esta esclarecesse os motivos pelos quais alguns itens constantes da tabela de "serviços previstos para conclusão das obras" anexa ao ofício Seinfra 160/2008-SO (fls. 802/6, v. 26) continham quantitativos que divergiam daqueles previstos na planilha original de preços constante do contrato 1/97, firmado entre a Seinfra-AL e a Gautama, o que configura, desse modo, o ato inequívoco para a apuração do fato e, por conseguinte, a interrupção prevista no art. 2º, II, da Lei n.º 9.873, de 1999;
 citação da Construtora Cipesa, em 27/5/2009, mediante Ofício 302/2009-TCU/Secex-AL (peça 28, p. 27-32) , o que configura, desse modo, citação do indiciado e, por conseguinte, a interrupção prevista no art. 2º, I, da Lei n.º 9.873, de 1999;
Determinação de nova citação do Sr. José Vieira Crispim, por meio do Acórdão 3371/2013-TCU-Plenário, em 4/12/2013, comunicando-lhe a solidariedade do Sr. Olavo Calheiros Filho e da empresa Cipesa Engenharia S.A, tendo em vista que as informações antes fornecidas não permitiram identificar quem da fato havia elaborado o orçamento da obra, o que configura, desse modo, ato inequívoco para a apuração do fato e, por conseguinte, a interrupção prevista no art. 2º, II, da Lei n.º 9.873, de 1999;.
 Decisão de mérito em 9/7/2014, mediante Acórdão 1816/2014-TCU-Plenário.
Importante considerar que essa mesma análise valeria para o caso de se atribuir os critérios da Lei 9.873/1999 para a avaliação da prescrição da pretensão ressarcitória, como vem sendo realizado em algumas decisões judiciais. 
Nesse sentido, as datas dos respectivos desembolsos dos itens superfaturados devem ser consideradas o termo a quo para a contagem do prazo prescricional, uma vez que implicam a materialização do débito e a consequente multa atribuída à recorrente. 
Considerando apenas esses fatos processuais relevantes, sem mencionar, inclusive, outras providências do desenrolar do processo, como sucessivos pedidos de prorrogação de prazo para acostar respostas, pedido de produção de prova pericial pela embargante, entre outros, é possível concluir com muita clareza que não houve, em nenhum momento, a superação do prazo prescricional de cinco anos estabelecido na Lei 9.873/1999 (supostamente aplicável ao caso por analogia) .
Também não incidiu a prescrição intercorrente do art. 1°, § 1º da Lei 9.873/1999, porquanto entre o evento (g) e o (h) acima descrito, houve uma instrução de mérito do processo em 13/8/2010 (peças 7 e 8) , o que comprova que o processo também não permaneceu parado por mais de três anos.
Em face de tudo que relatei, acolho na íntegra os embargos de declaração opostos pelo Sr. Ademir Pereira Cabral e, parcialmente os da empresa C Engenharia S.A., em face do Acórdão 1889/2021-TCU-Plenário, sendo que os segundo serão acolhidos sem efeitos modificativos, apenas para integrar à referida decisão as análises que destaquei no voto.
Ante o exposto, manifestome para que o Tribunal aprove o acórdão que ora submeto à deliberação deste Colegiado.
TCU, Sala das Sessões, em 1 de junho de 2022.
Ministro VITAL DO RÊGO 
Relator